【裁判字號】    98,訴,541
【裁判日期】    980810
【裁判案由】    遷讓房屋 等
【裁判全文】
臺灣高雄地方法院民事判決               98年度訴字第541號
原      告  交通部台灣鐵路管理局
法定代理人  戊○○
訴訟代理人  林榮和律師
被      告  己○○
            丙○○○
            乙○○
            庚○○
            壬○○
            丁○○○
            甲○○
            癸○○
共      同
訴訟代理人  辛○○○
上列當事人間遷讓房屋等事件，經本院於民國98年8 月3 日言詞
辯論終結，判決如下：
    主  文
被告己○○應將如附表一編號１所示房屋遷讓交還與原告，並自
民國九十七年七月二日起至遷讓交還前開房屋之日止，按月給付
原告新台幣參仟零參拾貳元。
被告丙○○○應將如附表一編號２所示房屋遷讓交還與原告，並
自民國九十七年七月二日起至遷讓交還前開房屋之日止，按月給
付原告新台幣貳仟肆佰捌拾柒元。
被告乙○○應將如附表一編號３所示房屋遷讓交還與原告，並自
民國九十七年七月二日起至遷讓交還前開房屋之日止，按月給付
原告新台幣貳仟肆佰捌拾柒元。
被告庚○○應將如附表一編號４所示房屋遷讓交還與原告，並自
民國九十七年七月三日起至遷讓交還前開房屋之日止，按月給付
原告新台幣參仟參佰壹拾陸元。
被告壬○○應將如附表一編號５所示房屋遷讓交還與原告，並自
民國九十七年七月二日起至遷讓交還前開房屋之日止，按月給付
原告新台幣陸仟壹佰捌拾壹元。
被告丁○○○應將如附表一編號６所示房屋遷讓交還與原告，並
自民國九十七年七月三日起至遷讓交還前開房屋之日止，按月給
付原告新台幣貳仟肆佰陸拾元。
被告甲○○應將如附表一編號７所示房屋遷讓交還與原告，並自
民國九十七年七月二日起至遷讓交還前開房屋之日止，按月給付
原告新台幣參仟零肆拾陸元。
被告癸○○應將如附表一編號８所示房屋遷讓交還與原告，並自
民國九十七年七月二日起至遷讓交還前開房屋之日止，按月給付
原告新台幣陸仟貳佰陸拾元。
本判決第一至八項遷讓房屋部分之履行期間均為壹年。
原告其餘之訴駁回。
訴訟費用由被告己○○負擔百分之二十一、被告丙○○○負擔百
分之九、被告乙○○負擔百分之九、被告庚○○負擔百分之十二
、被告壬○○負擔百分之十六、被告丁○○○負擔百分之七、被
告甲○○負擔百分之七、被告癸○○負擔百分之十九。
本判決第一至八項遷讓房屋部分，於原告分別以新台幣參萬捌仟
元、新台幣壹萬陸仟元、新台幣壹萬陸仟元、新台幣貳萬貳仟元
、新台幣貳萬捌仟元、新台幣壹萬參仟元、新台幣壹萬參仟元、
新台幣參萬肆仟元為被告己○○、丙○○○、乙○○、庚○○、
壬○○、丁○○○、甲○○、癸○○供擔保後，得假執行；但被
告己○○、丙○○○、乙○○、庚○○、壬○○、丁○○○、甲○○、癸○○如於假執行實施前，各以新台幣壹拾壹萬壹仟壹佰
元、新台幣肆萬伍仟肆佰元、新台幣肆萬伍仟肆佰元、新台幣陸
萬肆仟捌佰元、新台幣捌萬貳仟貳佰元、新台幣參萬玖仟元、新
台幣參萬玖仟元、新台幣壹拾萬壹仟壹佰元為原告預供擔保，得
免為假執行。
    事實及理由
一、原告主張：坐落高雄市○○區○○段289 地號（起訴狀誤植
    為28地號）土地上如附表一所示房屋，為財團法人臺灣鐵路
    管理局職工福利委員會所有，交由伊管理。被告己○○、丙○○○之配偶沈燕山、乙○○之配偶李清疊、庚○○之配偶
    于友三、壬○○、丁○○○之配偶邱罔都、甲○○之配偶王
    晚耀、癸○○原均為伊之員工，而依序獲配住如附表一所示
    之各該房屋，惟己○○已於民國71年8 月1 日離職、沈燕山
    於80年2 月1 日離職、李清疊於67年12月6 日離職、壬○○
    於68年6 月1 日離職、于友三於79年6 月12日在職死亡、邱
    罔都於80年3 月1 日離職、王晚耀於63年前退休離職、癸○○於70年5 月1 日離職，應視為渠等因任職關係獲配之如附
    表一所示員工宿舍，其借貸目的已完畢，使用借貸契約因而
    消滅。而被告己○○、丙○○○、乙○○、庚○○、壬○○
    、丁○○○、甲○○、癸○○仍分別占有使用如附表一所示
    各該房屋，即為無權占有，致伊受有無法使用收益之損害。
    伊除得請求被告分別遷讓交還如附表一所示各該房屋外，並
    得請求被告給付各自起訴狀繕本送達翌日起至遷讓交還房屋
    之日止，按如附表一所示各該房屋現值及坐落基地申報地價
    年息10% 計算之相當租金利益，其中被告己○○部分為每月
    新台幣（下同）11,447元、丙○○○部分為4,680 元、乙○○部分為4,680 元、庚○○部分為6,675 元、壬○○部分為
    8,466 元、丁○○○部分為4,481 元、甲○○部分為4,481
    元、癸○○部分為10,415元。爰依民法第767 條之所有物返
    還請求權、第470 條之借用物返還請求權（擇一請求為勝訴
    判決）及民法第179 條之不當得利之法律關係，提起本訴等
    語。並聲明：(一)被告己○○、丙○○○、乙○○、庚○○、
    壬○○、丁○○○、甲○○、癸○○應分別將如附表一所示
    房屋遷讓交還原告。(二)被告己○○、丙○○○、乙○○、庚○○、壬○○、丁○○○、甲○○、癸○○應分別自起訴狀
    繕本送達翌日起至遷讓交還前開房屋之日止，各按月給付原
    告11,447元、4,680 元、4,680 元、6,675 元、8,466 元、
    4,481 元、4,481 元、10,415元。(三)第一項遷讓房屋部分，
    願供擔保請准宣告假執行。
二、被告則以：渠等分別為原告之退休員工或眷屬，現均年老貧
    弱、行動不便，且與如附表一所示各該房屋、環境日久情深
    ，又聞95年間遷離者，其微薄補助費用已不敷使用、經濟拮
    据，今若強行將渠等驅離並追討不當得利費用，勢必同陷窘
    境；請求與原告協調以支付租金方式繼續居住系爭房屋直至
    終老等語置辯。並聲明：(一)原告之訴駁回。(二)如受不利判決
    ，願供擔保，准予免為假執行。
三、兩造不爭執之事項：
  (一)坐落高雄市○○區○○段289 地號土地上如附表一所示房屋
    ，為財團法人臺灣鐵路管理局職工福利委員會所有，交由原
    告管理。此有財團法人臺灣鐵路管理局職工福利委員會經管
    福利金及共濟組合房屋清冊及委託書在卷為憑（本院卷第13
    至18頁）。
  (二)被告己○○、丙○○○之配偶沈燕山、乙○○之配偶李清疊
    、庚○○之配偶于友三、壬○○、丁○○○之配偶邱罔都、
    甲○○之配偶王晚耀、癸○○原均為原告之員工，而依序獲
    配住如附表一所示之各該房屋，此有原告員工宿舍情況調查
    表附卷可稽（本院卷第19至38頁）。
  (三)被告己○○已於71年8 月1 日離職、沈燕山於80年2 月1 日
    離職、李清疊於67年12月6 日離職、壬○○於68年6 月1 日
    離職、于友三於79年6 月12日在職死亡、邱罔都於80年3 月
    1 日離職、王晚耀於63年前退休離職、癸○○於70年5 月1
    日離職，而除被告己○○、壬○○、癸○○仍分別繼續占用
    如附表一編號1 、5 、8 所示各該受配住房屋外，沈燕山已
    亡故，由其配偶即被告丙○○○占有使用如附表一編號2 所
    示房屋；李清疊亦已亡故，由其配偶即被告乙○○占有使用
    如附表一編號3 所示房屋；于友三已亡故，由其配偶即被告
    庚○○使用如附表一編號4 所示房屋；邱罔都已亡故，由其
    配偶即被告丁○○○使用如附表一編號7 所示房屋；王晚耀
    亦亡故，由其配偶即被告甲○○使用如附表一編號8 所示房
    屋。
四、本件之爭點為：(一)原告請求被告己○○、丙○○○、乙○○
    、庚○○、壬○○、丁○○○、甲○○、癸○○分別遷讓返
    還如附表一編號1 至8 所示房屋，有無理由？(二)若被告應返
    還相當租金之利益時，其金額以若干為適當？茲分別論述如
    下：
  (一)原告請求被告己○○、丙○○○、乙○○、庚○○、壬○○
    、丁○○○、甲○○、癸○○分別遷讓返還如附表一編號1
    至8 所示房屋，有無理由？
  1.按借用人應於契約所定期限屆滿時，返還借用物。未定期限
    者，應於依借貸之目的使用完畢時返還之；所有人對於無權
    占有或侵奪其所有物者，得請求返還之。對於妨害其所有權
    者，得請求除去之，民法第470 條第1 項及第767 條分別定
    有明文。又因任職關係獲准配住宿舍，其性質為使用借貸，
    目的在使任職者安心盡其職責，是倘借用人喪失其與所屬機
    關  之任職關係，當然應認依借貸之目的，已使用完畢，配
    住機關自得請求返還。故公務員因任職關係配住宿舍，於任
    職中死亡時，既喪失其與所屬機關之任職關係，依借貸目的
    應認已使用完畢，使用借貸契約因而消滅，此與一般使用借
    貸契約，借用人死亡時，貸與人僅得終止契約之情形尚有不
    同（最高法院91年度台上字第1926號判例意旨參照）。
  2.經查，被告己○○、丙○○○之配偶沈燕山、乙○○之配偶
    李清疊、庚○○之配偶于友三、壬○○、丁○○○之配偶邱
    罔都、甲○○之配偶王晚耀、癸○○原均為原告之員工，因
    任職關係依序獲配住如附表一編號1 至8 所示房屋，其性質
    為使用借貸，而己○○既已於71年8 月1 日離職、沈燕山於
    80 年2月1 日離職、李清疊於67年12月6 日離職、壬○○於
    68 年6月1 日離職、于友三於79年6 月12日在職死亡、邱罔
    都於80年3 月1 日離職、王晚耀於63年前退休離職、癸○○
    於70年5 月1 日離職，依上開判例意旨，則於于友山在職死
    亡時、王晚耀退休時，及於己○○、沈燕山、李清疊、壬○○、邱罔都、癸○○各自離職時，各該借用人己○○、沈燕
    山、李清疊、于友三、壬○○、邱罔都、王晚耀及癸○○即
    分別喪失其等與原告之任職關係，當然應認依借貸之目的，
    已使用完畢，渠等與原告間之使用借貸關係亦不待終止即當
    然消滅。是被告丙○○○、乙○○、庚○○、丁○○○、甲○○雖分別為沈燕山、李清疊、于友三、邱罔都、王晚耀之
    配偶，而各自繼續占有使用如附表一編號2 、3 、4 、6 、
    7 所示房屋，惟沈燕山、李清疊、于友三、邱罔都、王晚耀
    與原告間之使用借貸關係既已消滅，被告丙○○○、乙○○
    、庚○○、丁○○○、甲○○等分別自沈燕山、李清疊、于
    友三、邱罔都、王晚耀死亡時起仍繼續占有使用如附表一編
    號2 、3 、4 、6 、7 所示房屋，即屬無權占有；又被告己○○、壬○○、癸○○於渠等退休離職時，各亦無繼續占有
    使用如附表一編號1 、5 、8 所示房屋之權限，並被告均負
    有依序將如附表一編號1 至8 所示房屋遷讓交還原告之義務
    。
  3.從而，原告依民法第470 條第1 項及第767 條規定，請求被
    告己○○、丙○○○、乙○○、庚○○、壬○○、丁○○○
    、甲○○、癸○○，分別將如附表一編號1 至8 所示房屋遷
    讓交還原告，即屬有據，應予准許。
  (二)若被告應返還相當租金之利益時，其金額以若干為適當？
  1.按無法律上之原因而受利益，致他人受損害者，應返還其利
    益，民法第179 條定有明文。無權占有他人房地，可能獲得
    相當於租金之利益為社會通常之觀念（最高法院61年台上字
    第1695號判例意旨參照）。本件被告丙○○○自其配偶沈燕
    山死亡時起即無權占有如附表編號2 所示房屋至今；被告乙○○自其配偶李清疊死亡時起即無權占有如附表編號3 所示
    房屋至今；被告庚○○自其配偶于友三死亡時起即無權占有
    如附表編號4 所示房屋迄今；被告丁○○○自其配偶邱罔都
    死亡時起即無權占有如附表編號6 所示房屋迄今；被告甲○○自其配偶王晚耀死亡時即無權占有如附表編號7 所示房屋
    迄今；被告己○○自71年8 月1 日其離職時起即無權占有如
    附表編號1 所示房屋至今；被告壬○○自68年6 月1 日其離
    職時起即無權占有如附表編號5 所示房屋至今；被告癸○○
    自70年5 月1 日其離職時起即無權占有如附表編號8 所示房
    屋至今，已如前述，則被告等獲有相當於租金之不當得利，
    並致原告受有損害，足堪認定，原告請求被告給付相當於租
    金之不當得利，即屬有據。
  2.次按城市地方房屋之租金，以不超過土地及建築改良物申報
    總價額年息百分之10為限，土地法第97條第1 項定有明文。
    所謂土地總價額係以法定地價為準，土地法施行法第25條亦
    有規定，而法定地價，依土地法第148 條規定，係土地所有
    權人依該法規定所申報之地價，則依此計收租金之規定，於
    不當得利事件固非可當然一體適用，然非不可據以為計算不
    當得利損害金之標準，又所謂年息百分之10為限，乃指基地
    租金之最高限額而言，並非必須照申報價額年息百分之10計
    算之，且尚需斟酌基地之位置，工商繁榮程度，使用人利用
    基地之經濟價值，所受利益，彼等關係及社會感情等情事，
    以為決定。查如附表一所示房屋東側面臨民族路，西側面臨
    高雄火車站，南側面臨建國路，距離高雄火車站相隔僅2 條
    街道，生活機能良好等情，有現場照片附卷可稽（本院卷第
    139 頁），且為兩造所不爭執，惟如附表一所示房屋均為久
    年陳舊之磚造房屋，此亦有各該房屋現況照片在卷足憑（本
    院卷第134 至138 頁）。本院審酌如附表一所示各該房屋坐
    落位置雖均鄰接道路，對外聯絡方便，生活機能良好，惟各
    該房屋外觀老舊，並斟酌各該房屋未供營業使用，被告等人
    利用各該房屋之經濟價值、所受利益等情狀，認原告得請求
    返還之利益，以按各該房屋及坐落基地申報地價年息5%計算
    為相當。
  3.查如附表一所示房屋坐落基地即高雄市○○區○○段289 地
    號土地之申報地價，自96年1 月起至今均為每平方公尺12,5
    00元，有地價第二類謄本附卷可稽（本院卷第51頁）；又如
    附表一編號1 所示房屋，面積為49.33 平方公尺，而該房屋
    現值為111,100 元；如附表一編號2 所示房屋，面積為44.1
    2 平公方尺，現值為45,400元；如附表一編號3 所示房屋，
    面積44.12 平公方尺，現值為45,400元；如附表一編號4 所
    示房屋，面積為58.48 平方公尺，現值為64,800元；如附表
    一編號5 所示房屋，面積為112.10平方公尺，現值為82,200
    元；如附表一編號6 所示房屋，面積為44.12 平方公尺，現
    值為39,000元；如附表一編號7 所示房屋，面積為58.48 平
    方公尺，未設立房屋稅籍，無房屋現值可查；如附表一編號
    8 所示房屋，面積為112.10平方公尺，現值為101,100 元等
    情，業經本院至現場履勘屬實，並有高雄市政府地政處三民
    地政事務所繪製之土地複丈成果圖在卷稽，且有如附表一所
    示各該房屋稅籍證明書、房屋現況照片及高雄市稅捐稽徵處
    三民分處函在卷足憑（本院卷第44至50頁、第174 頁），是
    計算本件原告所受相當於租金之不當得利損害金之標準，亦
    即每月金額就被告等人每戶部分之損害金及其計算方式詳如
    附表二所示。則原告請求被告等人各自起訴狀繕本送達翌日
    起至遷讓交還渠等占用之如附表一所示各該房屋之日止，分
    別按月給付如附表二所示之金額，洵屬有據，逾此部分之請
    求，即屬無據，應予駁回。
五、綜上所述，原告依民法第470 條第1 項及第767 條規定，請
    求被告己○○、丙○○○、乙○○、庚○○、壬○○、丁○○○、甲○○、癸○○，分別將如附表一編號1 至8 所示房
    屋遷讓交還原告，及依民法第179 條不當得利之法律關係，
    請求被告己○○、丙○○○、乙○○、庚○○、壬○○、丁○○○、甲○○、癸○○，各自起訴狀繕本送達翌日起至遷
    人交還前開房屋之日止，分別按月給付原告如附表二所示各
    該金額，為有理由，應予准許；逾此部分之請求，為無理由
    ，應予駁回。
六、本院斟酌本判決所命被告遷讓房屋部分，其性質非相當時間
    不能履行，且被告己○○、丙○○○、乙○○、庚○○、壬○○、丁○○○、甲○○、癸○○或年事已高，或資力薄弱
    ，重行覓屋搬遷不易等情，爰酌定1 年之履行期間。
七、本判決所命被告遷讓房屋部分，既係經原告合併起訴，並合
    併辯論判決，且合併計算之價額已逾50萬元，自無民事訴訟
    法第389 條第1 項第5 款應依職權宣告假執行規定之適用，
    則兩造均陳明願供擔保，請准宣告假執行或免為假執行，經
    核於法並無不合，爰分別酌定如主文所示之相當擔保金額宣
    告之。
八、本件事證已臻明確，兩造其餘攻擊防禦方法及舉證，核與判
    決結果無影響，爰毋庸逐一論述，附此敘明。
九、據上論結，原告之訴為一部有理由，一部無理由，依民事訴
    訟法第79條、第85條第1 項、第390 條第2 項、第392 條第
    2 項，判決如主文。
中    華    民    國    98    年    8     月    10    日
                  民事第三庭  法  官  劉惠娟
以上正本係照原本作成。
如不服本判決，應於送達後20日內，向本院提出上訴狀並表明上
訴理由，如於本判決宣示後送達前提起上訴者，應於判決送達後
20日內補提上訴理由書（須附繕本）。
                              書記官  火秋予
中    華    民    國    98    年    8     月    10    日
 附表一：
┌──┬────┬────┬────────────────────┐
│編號│原配住者│現住者  │          房屋門牌標示                  │
│    │        │        │                                        │
├──┼────┼────┼────────────────────┤
│1   │己○○  │己○○  │高雄市○○區○○街38巷5 弄1 號（即如附圖│
│    │        │        │A 部分所示房屋）                        │
├──┼────┼────┼────────────────────┤
│2   │丙○○○│沈燕山  │高雄市○○區○○街38巷5 弄2 號（即如附圖│
│    │        │        │B 部分所示房屋）                        │
├──┼────┼────┼────────────────────┤
│3   │乙○○  │李清疊  │高雄市○○區○○街38巷5 弄3 號（即如附圖│
│    │        │        │C 部分所示房屋）                        │
├──┼────┼────┼────────────────────┤
│4   │庚○○  │于友三  │高雄市○○區○○街38巷5 弄3 號之1 （即如│
│    │        │        │附圖D部分所示房屋）                     │
├──┼────┼────┼────────────────────┤
│5   │壬○○  │壬○○  │高雄市○○區○○街38巷5 弄4 號（即如附圖│
│    │        │        │E 部分所示房屋）                        │
├──┼────┼────┼────────────────────┤
│6   │丁○○○│邱罔都  │高雄市○○區○○街38巷5 弄11號（即如附圖│
│    │        │        │F 部分所示房屋）                        │
├──┼────┼────┼────────────────────┤
│7   │甲○○  │王晚耀  │高雄市○○區○○街38巷5 弄11號之1 （即如│
│    │        │        │附圖G部分所示房屋）                     │
├──┼────┼────┼────────────────────┤
│8   │癸○○  │癸○○  │高雄市○○區○○街38巷5 弄13號（即如附圖│
│    │        │        │H 部分所示房屋）                        │
└──┴────┴────┴────────────────────┘
 附表二：
┌──┬────┬────────────────────┬─────┐
│編號│姓    名│被告等人自起訴狀繕本送達翌日起至遷讓交還│起訴狀繕本│
│    │        │房屋之日止每月可請求之不當得利損害金。【│送達翌日  │
│    │        │計算方式：〔房屋現值＋（所占土地面積×申│          │
│    │        │報地價總額）〕×5%÷12，元以下四捨五入】│          │
│    │        │。                                      │          │
├──┼────┼────────────────────┼─────┤
│1   │己○○  │〔111,100 ＋（49.33 ×12,500）〕×5%÷12│97年7 月2 │
│    │        │＝3,032                                 │日        │
├──┼────┼────────────────────┼─────┤
│2   │丙○○○│〔45,400＋（44.12 ×12,500）〕×5%÷12＝│97年7 月2 │                          │
│    │        │2,487                                   │日        │                          │
├──┼────┼────────────────────┼─────┤
│3   │乙○○  │〔45,400＋（44.12 ×12,500）〕×5%÷12＝│97年7 月2 │                          │
│    │        │2,487                                   │日        │                          │
├──┼────┼────────────────────┼─────┤
│4   │庚○○  │〔64,800＋（58.48 ×12,500）〕×5%÷12＝│97年7 月3 │                          │
│    │        │3,316                                   │日        │                          │
├──┼────┼────────────────────┼─────┤
│5   │壬○○  │〔82,200＋（112.10×12,500）〕×5%÷12＝│97年7 月2 │
│    │        │6,181                                   │日        │
├──┼────┼────────────────────┼─────┤
│6   │丁○○○│〔39,000＋（44.12 ×12,500）〕×5%÷12＝│97年7 月3 │
│    │        │2,460                                   │日        │
├──┼────┼────────────────────┼─────┤
│7   │甲○○  │（58.48×12,500）×5%÷12＝3,046        │97年7 月2 │
│    │        │                                        │日        │
├──┼────┼────────────────────┼─────┤
│8   │癸○○  │〔101,100 ＋（112.10×12,500）〕×5%÷12│97年7 月2 │
│    │        │＝6,260                                 │日        │
└──┴────┴────────────────────┴─────┘


司法院資訊處製作；財團法人民間司法改革基金會備份。
